【裁判字號】    89,訴,3577
【裁判日期】    900321
【裁判案由】    返還借款
【裁判全文】
臺灣臺北地方法院民事判決  八十九年度訴字第三五七七號
    原      告  甲○○
    訴訟代理人  林永勝律師
    被      告  乙○○      住台北縣新莊市○○路三五一號七樓
右當事人間請求返還借款事件，本院判決如左：
    主    文
原告之訴及其假執行之聲請均駁回。
訴訟費用由原告負擔。
    事    實
甲、原告方面：
一、聲明：被告應給付原告新台幣（下同）一百四十萬元，及自起訴狀繕本送達翌日
    起至清償日止，按年息百分之五計算之利息。並願供擔保請准宣告假執行。
二、陳述：
（一）原告與訴外人邱彥博、被告於民國八十六年間成立借貸契約，由訴外人邱彥博
      簽發支票七紙，面額共一百四十萬元，並由被告提供其所有坐落台北市○○區
      ○○段一小段九一八地號土地及其上門牌號碼：台北市中山區○○○○段一一
      五巷十一號五樓之四（下稱系爭房地）之所有權狀作為擔保，詎原告於八十七
      年十一月七日提示前開支票，竟不獲兌現，經向訴外人催討，均置之不理，嗣
      原告申請土地及建物謄本欲向被告催討債務時，發現被告於訴外人邱彥博退票
      後，將前開所有權狀以遺失為由，申請補發，意欲脫產，依民法第四百七十八
      條規定，被告自應返還上開借款。
（二）查被告明知訴外人以其名義提供系爭房地之所有權狀為借款之擔保，而不為反
      對之意思表示，依民法第一百六十九條「表見代理」之規定，被告亦應負授權
      人之責任而應返還上開借款。
（三）退萬步言，被告將系爭房地之所有權狀，假意交付訴外人以取信原告，致原告
      誤信其有資力返還借款，而將財物交付於訴外人邱彥博，致受有財產之損害，
      依民法第一百八十四條，被告亦應與訴外人負共同侵權行為之責任。
三、證據：聲請訊問證人簡番王、邱彥博。
乙、被告方面：
一、聲明：駁回原告之訴及其假執行之聲請。如受不利判決，願供擔保請准宣告免為
    假執行。
二、陳述：兩造互不相識，從未往來，被告並未向其借款，亦未曾在訴外人簽發之支
    票背書。至系爭房地之所有權狀係交予訴外人以尋找買主出售，並無交付原告做
    為擔保，更未設定抵押。原告前曾向台灣板橋地方法院檢察署檢察官告訴被告詐
    欺、偽造文書，經檢察官為不起訴處分並為台灣高等法院檢察署駁回再議。
三、證據：提出台灣高等法院檢察署處分書、所有權狀、律師函（均影本）為證。
    理    由
一、原告起訴主張：其與訴外人邱彥博、被告於八十六年間成立借貸契約，由訴外人
    邱彥博簽發面額共一百四十萬之支票七紙，並由被告提供系爭房地之所有權狀作
    為擔保，詎原告提示前開支票，不獲兌現，經向訴外人催討，均置之不理。又被
    告明知訴外人以其名義提供系爭房地之所有權狀為借款之擔保，而不為反對之意
    思表示，依民法第一百六十九條「表見代理」之規定，被告亦應負授權人之責任
    。且被告將系爭房地之所有權狀，假意交付訴外人以取信原告，致原告誤信其有
    資力返還借款，而將財物交付於訴外人邱彥博，致受有財產之損害，被告亦應與
    訴外人負共同侵權行為之責任，爰依民法第四百六十八條、第一百六十九條、第
    一百八十四條第一項請求被告給付一百四十萬元等語。被告則以：其並未向原告
    借款；至系爭房地之所有權狀係交予訴外人以尋找買主出售，並無交付原告做為
    擔保，更未設定抵押等語，資為抗辯。
二、原告依民法第四百七十八條請求被告返還借款部分：
（一）原告於起訴時雖主張其一百四十萬元係借與訴外人邱彥博及被告二人，而認兩
      造間亦有借貸契約關係存在，惟為被告否認，原告嗣後亦自承僅訴外人出面借
      款，是訴外人說要借錢（本院八十九年十二月十三日言詞辯論筆錄參照），復
      稱：邱彥博自八十五年起就常跟我借款，只一百四十萬元沒還我等語（本院九
      十年三月七日言詞辯論筆錄參照），證人邱彥博亦證稱係伊向原告借款，原告
      復未舉證證明兩造間確存有消費借貸關係，是應認本件消費借貸之借款人僅訴
      外人而已，兩造間並無消費借貸契約關係存在，從而原告依民法第四百七十八
      條請求被告返還借款，即屬無由。
（二）按「表見代理」成立之要件，必無代理權人，以「本人名義」對外而為法律行
      為，因具民法第一百六十九條規定之特殊事由，因而本人對其所為之代理行為
      須負授權人責任。查訴外人邱彥博係以自己名義而非被告名義向原告借款，已
      如前述，訴外人根本無代理被告向原告借款之代理行為可言，是原告主張被告
      應負「表見代理」之責而請求返還借款，更為無稽。
三、原告依民法第一百八十四條第一項請求部分：
（一）按民法第一百八十四條第一項前段係在保護「權利」，不及「純粹經濟上損失
      」（pure economic loss），「純粹經濟上損失」係以同條項後段加以保護，
      此觀諸該條法文規定自明。查原告主張被告將系爭房地之所有權狀假意交付訴
      外人持向原告借款，致原告誤信訴外人有資力而將借款交付於訴外人，致財產
      受有損害乙節，縱使為真，亦非原告對一百四十萬元金錢之所有權或其他「權
      利」遭受侵害，而僅為「純粹經濟上損失」，揆諸首揭說明，原告以民法第一
      百八十四條第一項前段為請求權基礎，尚非適切。
（二）原告主張被告將系爭房地之所有權狀假意交付訴外人持向原告借款，致原告誤
      信訴外人有資力而將借款交付於訴外人，致財產受有損害等語，被告則抗辯其
      係託訴外人出售系爭房地而交予所有權狀，不知訴外人持向原告借款等語。經
      查，證人簡番王雖於九十年二月九日到庭結證稱：因邱彥博欠錢我陪同原告前
      去催討，但是被告來開門，她說知道邱彥博拿房地所有權狀向原告借錢之事等
      語，然其並未能證明被告係事先知情，且在明知訴外人不可能清償借款之情形
      下，將房地所有權狀交予訴外人持向原告借款。又原告就本件消費借貸糾紛，
      曾向台灣板橋地方法院檢察署檢察官告訴被告及訴外人詐欺、偽造文書等罪名
      ，業經該檢察官認定被告及訴外人邱彥博未施用何詐術，且被告並非明知系爭
      房地所有權狀遭邱彥博持向原告借款，卻仍以遺失為由前往地政機關申請補發
      ，而為不起訴處分，復經台灣高等法院檢察署駁回原告再議聲請而確定，此經
      本院調閱台灣板橋地方法院八十八年度偵字第一八七七六號偵查卷宗核閱無訛
      ；又證人邱彥博於上開案件偵查時曾稱：我與乙○○（被告）是未婚夫妻，她
      拿權狀委託我去賣，我就將之拿給甲○○（原告），但未告知乙○○此事等語
      ，嗣證人邱彥博於九十年三月七日到庭證稱：因被告缺錢託我賣系爭房地，就
      將所有權狀交給我，我再將之交予原告託其出售，不是拿權狀跟她借款等語，
      雖與上開在偵查時所為之陳述有異，但均不能證明被告係將所有權狀交予訴外
      人向原告借貸，則為同一。綜上，原告尚未能舉證使本院確信被告明知訴外人
      無力返還借款，仍將系爭房地所有權狀交予訴外人持向原告告貸，而符合「故
      意以背於善良風俗之方法，加損害於他人」之要件，是原告依民法第一百八十
      四條第一項後段請求被告給付一百四十萬元，亦無理由。
四、綜上所述，原告依民法第四百七十八條、第一百六十九條、第一百八十四條第一
    項前段、後段，請求被告給付一百四十萬元及其遲延利息，為無理由，應予駁回
    。原告之訴既經駁回，其假執行之聲請亦失所附麗，爰併駁回之，附此敘明。
五、據上論結，原告之訴為無理由，依民事訴訟法第七十八條，判決如主文。
中      華      民      國    九十    年      三      月      二十一    日
                                            民事第五庭法      官  歐陽漢菁
右為正本係照原本作成
如對本判決上訴，須於判決送達後廿日內向本院提出上訴狀
中      華      民      國    九十    年      三      月      二十一    日
~B法院書記官  曾寶生


司法院資訊處製作；財團法人民間司法改革基金會備份。
